ACORDAO-COMPLETO-2406225

ACÓRDÃO 5687/2020 ATA 16/2020 - SEGUNDA CÂMARA

VISTOS, relatados e discutidos estes autos que cuidam de ato de concessão de aposentadoria a Abdon Salam Khaled Karhawi, Aurea Cavalcante Santana e Pablo Marcelo Diener Ojeda;
	ACORDAM os Ministros do Tribunal de Contas da União, reunidos em Sessão da Segunda Câmara, diante das razões expostas pelo Relator, com fundamento nos arts. 71, inciso III, da Constituição Federal; 1º, inciso V, e 39, inciso II, da Lei 8.443/1992 e 260, § 1º, do Regimento Interno, em:
	9.1. considerar legais e conceder o registro dos atos de concessão de aposentadoria de Aurea Cavalcante Santana (XXX.851.981-XX) e Pablo Marcelo Diener Ojeda (XXX.456.681-XX) ;
	9.2. considerar ilegal o ato de concessão de aposentadoria referente a Abdon Salam Khaled Karhawi (XXX.525.228-XX) , negando-lhe o respectivo registro;
9.3. dispensar o ressarcimento das quantias indevidamente recebidas de boa-fé, consoante o disposto no Enunciado nº 106 da Súmula de Jurisprudência deste Tribunal;
9.4. determinar à Fundação Universidade Federal de Mato Grosso que:
9.4.1. faça cessar, no prazo de 15 (quinze) dias, a contar da ciência desta deliberação, os pagamentos decorrentes do ato considerado ilegal, sujeitando-se a autoridade administrativa omissa à responsabilidade solidária, nos termos do art. 262, caput, do Regimento Interno do TCU;
9.4.2. dê ciência, no prazo de 15 (quinze) dias, a contar da notificação deste acórdão, do inteiro teor da deliberação ao interessado, alertando-o de que o efeito suspensivo proveniente da interposição de eventual recurso perante o TCU não a exime da devolução dos valores percebidos indevidamente após as respectivas notificações, caso o recurso não seja provido;
9.4.3. no prazo de 30 (trinta) dias, a contar da ciência desta deliberação, emita novo ato de concessão de aposentadoria e submeta-o ao Tribunal, após suprimida a irregularidade que ensejou a apreciação pela ilegalidade;
9.4.4. no prazo de 30 (trinta) dias, contados da ciência desta deliberação, envie a esta Corte de Contas documentos comprobatórios de que o interessado está ciente do julgamento deste Tribunal.

Atos de aposentadoria, submetidos, para fins de registro, à apreciação do Tribunal de Contas da União (TCU), de acordo com o art. 71, inciso III, da Constituição Federal.  Os atos foram cadastrados e disponibilizados ao TCU por intermédio do Sistema e-Pessoal, na forma do art. 2º e 4º da Instrução Normativa TCU 78/2018.

Segunda Câmara

Fundação Universidade Federal de Mato Grosso.

3. Interessados/Responsáveis:
3.1. Interessados: Abdon Salam Khaled Karhawi (XXX.525.228-XX); Aurea Cavalcante Santana (XXX.851.981-XX); Pablo Marcelo Diener Ojeda (XXX.456.681-XX).

13.1. Ministros presentes: Ana Arraes (Presidente), Augusto Nardes, Aroldo Cedraz (Relator) e Raimundo Carreiro.
13.2. Ministro-Substituto presente: Marcos Bemquerer Costa.

ACORDAO-COMPLETO-2439298

Acórdão 13932/2020 - Segunda Câmara

ACORDAO-COMPLETO-2452192

Acórdão 4027/2021 - Segunda Câmara

ABDON SALAM KHALED KARHAWI

AROLDO CEDRAZ

Transcrevo, a seguir, a instrução subscrita pelo Auditor Federal da Secretaria de Fiscalização de Pessoal (peça 6) , a qual contou com a anuência do corpo seu corpo diretivo (peça 7) :
"Trata-se de atos de aposentadoria, submetidos, para fins de registro, à apreciação do Tribunal de Contas da União (TCU) , de acordo com o art. 71, inciso III, da Constituição Federal.  Os atos foram cadastrados e disponibilizados ao TCU por intermédio do Sistema e-Pessoal, na forma do art. 2º e 4º da Instrução Normativa TCU 78/2018.
Os atos desse processo pertencem às seguintes unidades:
Unidade emissora: Fundação Universidade Federal de Mato Grosso.
Unidade cadastradora:  Fundação Universidade Federal de Mato Grosso.
Subunidade cadastradora: Supervisão de Aposentados e Pensionistas - SAP - GP - CAP - SGP - UFMT.
EXAME TÉCNICO
Procedimentos aplicados
Os procedimentos para exame, apreciação e registro de atos de pessoal encontram-se estabelecidos na Instrução Normativa TCU 78/2018 e na Resolução TCU 206/2007. Essas normas dispõem que os atos de pessoal disponibilizados por meio do e-Pessoal devem ser submetidos previamente a críticas automatizadas, com base em parâmetros predefinidos.
As críticas das informações cadastradas na etapa de coleta do ato foram elaboradas e validadas levando-se em conta as peculiaridades de cada ato. Os itens verificados nessa etapa são inerentes a dados cadastrais, fundamentos legais, mapa de tempo, ficha financeira, assim como eventuais ocorrências de acumulação. Trata-se de verificações abrangentes, minuciosas e precisas e sem a necessidade de ação humana e, portanto, menos suscetível a falhas. As críticas aplicadas estão discriminadas no sistema, no Menu e-Pessoal, opção "Crítica", que podem ser acessadas mediante concessão de perfil específico a servidores do TCU responsáveis pela análise.
Além das críticas automatizadas, há verificação humana adicional no caso de haver alertas do sistema ou informações não formatadas, como esclarecimentos do gestor ou do controle interno.  
As críticas também consideram os registros do Sistema Integrado de Administração de Recursos Humanos (Siape) . O Siape disponibiliza informações atualizadas sobre as parcelas que integram os proventos, diferentemente, portanto, do e-Pessoal, que informa as parcelas no momento do registro do ato. 
Essa confrontação com o Siape fornece uma visão atual e verdadeira da situação, o que permite descaracterizar irregularidades e inconsistências que, embora constantes do e-Pessoal, já foram corrigidas.
As verificações detectadas nos atos encontram-se discriminadas na aba de pendências de cada ato no sistema e-Pessoal, bem como nos espelhos dos atos contemplados por esta instrução.
Exame das Constatações
Ato: 82486/2019 - Interessado: ABDON SALAM KHALED KARHAWI - CPF: XXX.525.228-XX
Parecer do Controle Interno: considerar o ato Legal.
Por intermédio de análises realizadas por esta Unidade Técnica no presente ato, não se constatou irregularidade que obste a chancela pela legalidade.
Encaminhamento do ato: 
Considerar LEGAL e conceder registro do ato de ABDON SALAM KHALED KARHAWI. 
Ato: 125035/2019 - Interessado: AUREA CAVALCANTE SANTANA - CPF: XXX.851.981-XX
Parecer do Controle Interno: considerar o ato Legal.
Por intermédio de análises realizadas por esta Unidade Técnica no presente ato, não se constatou irregularidade que obste a chancela pela legalidade.
Encaminhamento do ato: 
Considerar LEGAL e conceder registro do ato de AUREA CAVALCANTE SANTANA. 
Ato: 129915/2019 - Interessado: PABLO MARCELO DIENER OJEDA - CPF: XXX.456.681-XX
Parecer do Controle Interno: considerar o ato Legal.
Por intermédio de análises realizadas por esta Unidade Técnica no presente ato, não se constatou irregularidade que obste a chancela pela legalidade.
Encaminhamento do ato: 
Considerar LEGAL e conceder registro do ato de PABLO MARCELO DIENER OJEDA. 
CONCLUSÃO
A abrangência e a profundidade das verificações levadas a efeito fundamentam convicção de que os atos 125035/2019, 82486/2019 e 129915/2019 podem ser apreciados pela legalidade, em razão de não terem sido encontradas irregularidades nos atos, de acordo com o item Exame das Constatações desta instrução.
PROPOSTA DE ENCAMINHAMENTO
Ante o exposto, com fundamento no art. 71, inciso III, da Constituição Federal, no art. 1º, inciso V, e art. 39, incisos I e II, da Lei 8.443/1992, no art. 260 do Regimento Interno do Tribunal de Contas da União, propõe-se: 
Considerar  LEGAIS e conceder o registro dos atos de AUREA CAVALCANTE SANTANA, ABDON SALAM KHALED KARHAWI e PABLO MARCELO DIENER OJEDA."
2.	O Ministério Público junto ao TCU, discordou da conclusão da unidade técnica em relação a um dos atos, lançando o seguinte parecer (peça 8) :
"Trata-se de processo consolidado com três atos de aposentadoria em favor de professores da Fundação Universidade Federal de Mato Grosso. A Secretaria de Fiscalização de Pessoal manifestou-se pela legalidade das concessões.
O servidor Abdon Salam Khaled Karhawi (peça 2) foi inativado com o seguinte fundamento legal:
APOS-82 - CF/1988, art. 40, § 4º, inciso III, incluído pela EC 47/2005 c/c Mandado de Injunção, Súmula 33-STF, e Lei 8.213/1991, art. 57 (tempo mínimo contribuição 25 anos) - Aposentadoria voluntária, com tempo mínimo de contribuição de 25 anos, para pessoa cujas atividades sejam exercidas em condições especiais que prejudiquem a saúde ou a integridade física, com proventos integrais calculados pela média das remunerações. Vigência a partir de 6/7/2005.
A norma em questão, art. 57 da Lei 8.213/1991, exige o tempo mínimo de 25 anos de atividades exercidas em condições especiais que prejudiquem a saúde ou a integridade física.
O § 3º do referido artigo estabelece que:
§ 3º A concessão da aposentadoria especial dependerá de comprovação pelo segurado, perante o Instituto Nacional do Seguro Social-INSS, do tempo de trabalho permanente, não ocasional nem intermitente, em condições especiais que prejudiquem a saúde ou a integridade física, durante o período mínimo fixado. (Redação dada pela Lei nº 9.032, de 1995) .
O interessado não preenche o requisito de 'tempo de trabalho permanente, não ocasional nem intermitente', conforme se verifica dos períodos lançados no Quadro resumo dos tempos de serviço/contribuição.
No caso, constam quatro interrupções que descaracterizam por completo o trabalho permanente em condições adversas, sem interrupções, exigido pela norma:
	Categoria do tempo
	Período
	Interrupção

	Militar (artigo 100 da Lei 8.112/1990) 
	30/01/1989 a 01/05/1989
	
	Serviço público civil (Adm. Direta e Indireta) em cargo diferente ao da aposentadoria
	02/05/1989 a 01/01/1990
	sim

	Serviço público civil (Adm. Direta e Indireta) em cargo diferente ao da aposentadoria
	05/03/1992 a 03/05/1992
	sim

	Empresa privada/Outras certificações INSS
	14/05/1992 a 31/10/1996
	sim

	Empresa privada/Outras certificações INSS
	01/02/1999 a 16/11/2009
	sim

	Tempo no cargo em que se deu a aposentadoria
	19/11/2009 a 10/04/2019
	
Nota-se que haveria ainda a necessidade de se comprovar todos os períodos laborados em condições supostamente especiais, não fosse a falha ora observada que inviabiliza de plano a concessão.
O ato foi encaminhado em 29/1/2020, de modo que pode ser apreciado por este Tribunal, pois não houve o decurso do prazo decadencial previsto pelo Supremo Tribunal Federal, no âmbito do RE 636.553.
Ante o exposto, o Ministério Público de Contas manifesta-se pela ilegalidade da aposentadoria em favor de Abdon Salam Khaled Karhawi (peça 2) e aquiesce à proposta da unidade técnica, em relação aos demais atos concessórios."
É o Relatório.

não há.

Procurador Júlio Marcelo de Oliveira.

APOSENTADORIA. PROVENTOS INTEGRAIS. não cumprimento de tempo mínimo de 25 anos de atividades exercidas em condições especiais. ILEGALIDADE. DETERMINAÇÕES. legalidade dos demais atos. registro.

APOSENTADORIA (APOS)

Secretaria de Fiscalização de Pessoal (Sefip).

Cuidam os autos de ato de concessão de aposentadoria de atos de AUREA CAVALCANTE SANTANA, ABDON SALAM KHALED KARHAWI e PABLO MARCELO DIENER OJEDA na Fundação Universidade Federal de Mato Grosso, submetidos eletronicamente, para fim de registro, à apreciação do Tribunal de Contas da União (TCU) , de acordo com o art. 71, inciso III, da Constituição Federal. 
Em sua análise, a Sefip consignou, em suma:
"12. A abrangência e a profundidade das verificações levadas a efeito fundamentam convicção de que os atos 125035/2019, 82486/2019 e 129915/2019 podem ser apreciados pela legalidade, em razão de não terem sido encontradas irregularidades nos atos, de acordo com o item Exame das Constatações desta instrução."
Por seu turno, o Ministério Público junto ao TCU discordou da análise em relação ao ato de aposentadoria em favor de Abdon Salam Khaled Karhawi, pugando pela sua ilegalidade, e aquiesceu à proposta da unidade técnica, em relação aos demais atos concessórios
Por considerar suficiente a análise realizada pela Sefip, com a correção proposta pelo Parquet especial, acolho-as como minhas próprias razões de decidir.
De fato, como observou o Procurador em seu parecer, o servidor Abdon Salam Khaled Karhawi (peça 2) foi inativado com o seguinte fundamento legal:
"APOS-82 - CF/1988, art. 40, § 4º, inciso III, incluído pela EC 47/2005 c/c Mandado de Injunção, Súmula 33-STF, e Lei 8.213/1991, art. 57 (tempo mínimo contribuição 25 anos) - Aposentadoria voluntária, com tempo mínimo de contribuição de 25 anos, para pessoa cujas atividades sejam exercidas em condições especiais que prejudiquem a saúde ou a integridade física, com proventos integrais calculados pela média das remunerações. Vigência a partir de 6/7/2005."
A norma em questão, o § 3º art. 57 da Lei 8.213/1991, exige a comprovação de tempo mínimo de 25 anos do tempo de trabalho permanente, não ocasional nem intermitente, de atividades exercidas em condições especiais que prejudiquem a saúde ou a integridade física.
No entanto, no caso em exame, constam quatro interrupções que descaracterizam por completo o trabalho permanente em condições adversas, sem interrupções, exigido pela norma, conforme colacionado pelo MPTCU:
	"Categoria do tempo
	Período
	Interrupção

	Militar (artigo 100 da Lei 8.112/1990) 
	30/01/1989 a 01/05/1989
	
	Serviço público civil (Adm. Direta e Indireta) em cargo diferente ao da aposentadoria
	02/05/1989 a 01/01/1990
	sim

	Serviço público civil (Adm. Direta e Indireta) em cargo diferente ao da aposentadoria
	05/03/1992 a 03/05/1992
	sim

	Empresa privada/Outras certificações INSS
	14/05/1992 a 31/10/1996
	sim

	Empresa privada/Outras certificações INSS
	01/02/1999 a 16/11/2009
	sim

	Tempo no cargo em que se deu a aposentadoria
	19/11/2009 a 10/04/2019"
	
Uma vez que não se comprovou que os períodos supramencionados foram laborados sob condições especiais, o ato de aposentadoria deve ser considerado ilegal. 
Assim, de conformidade com o art. 262 do Regimento Interno/TCU, impende determinar ao órgão de origem que faça cessar os pagamentos decorrentes do ato ora impugnado, sob pena de responsabilidade solidária da autoridade administrativa omissa, bem como orientá-lo no sentido da possibilidade de emissão de novo ato, livre da irregularidade apontada nos autos.
Por oportuno, destaque-se que o ato foi disponibilizado ao Tribunal há menos de 05 (cinco) anos. Assim, prescinde da oportunidade do contraditório e do franqueamento da ampla defesa ao interessado, nos termos do estabelecido no Acórdão 587/2011-TCU-Plenário.
Com relação às importâncias recebidas indevidamente, julgo que a reposição deve ser dispensada, nos termos do Enunciado nº 106 da Súmula de Jurisprudência do TCU.
	Em face do exposto, anuindo ao entendimento da unidade técnica, com a correção proposta pelo Ministério Público junto ao TCU, VOTO para que o Tribunal adote a minuta de Acórdão que ora submeto à apreciação deste Colegiado.
TCU, Sala das Sessões Ministro Luciano Brandão Alves de Souza, em 26 de maio de 2020.
AROLDO CEDRAZ 
Relator